【裁判字號】    95,判,959
【裁判日期】    950629
【裁判案由】    營業稅
【裁判全文】
最  高  行  政  法  院  判  決
                                     95年度判字第00959號
上  訴  人  崇友實業股份有限公司
代  表  人  甲○○
被 上訴 人  財政部臺北市國稅局
代  表  人  張盛和
上列當事人間因營業稅事件，上訴人對於中華民國94年1月25日
臺北高等行政法院92年度訴字第5274號判決，提起上訴，本院判
決如下：
    主  文
上訴駁回。
上訴審訴訟費用由上訴人負擔。
    理  由
本件上訴人在原審起訴主張：上訴人民國90年1月至12月份股利
收入計新臺幣（下同）140,362,473元，因未依「兼營營業人營
業稅額計算辦法」規定計算調整應納稅額，致被上訴人核定補徵
營業稅5,343,878元，並按所漏稅額處1倍之罰鍰計5,343,800元
（計至百元為止）。惟上訴人之90年度取得之進項稅額絕大多數
均可直接歸屬至「加值型業務」，如上訴人主要營業活動為電梯
、電扶梯、電動吊車之代理、製造、銷售及其售後服務，另承攬
相關工程，其進口貨物，全部係供製造產品所使用之原物料及事
後維修零件之用，完全無用以產生股利收入之相關業務，但被上
訴人依「兼營營業人營業稅額計算辦法」之比例扣抵法計算免稅
股利收入之不可扣抵進項稅額時，諸如進口貨物及勞務之進項稅
額亦須因此計算不得扣抵之比例而不得用以扣抵，已明顯違反營
業稅法第15條第1項之意旨。又營業稅法第51條所謂「虛報」進
項稅額即是虛偽申報進項憑證，亦即營業人須於每期銷售額與稅
額申報書（即401申報書）中，有虛報得扣抵之進項稅額之情事
，才能依營業稅法第51條虛報進項稅額之規定科處罰鍰。然上訴
人本 (90)年度每期所申報之進項稅額及銷售額均為被上訴人所
肯認，足證上訴人對其進項及銷項稅額，均無虛報或短漏情事，
僅因一時疏漏而未將年度中所取得之股利收入依照兼營營業人稅
額計算方法加以調整應納稅額，而發生短報情事，依法不應處罰
。參照原審法院89年度訴字第4049號判決意旨，雖上訴人漏列此
筆股利收入於營業人銷售額與稅額申報書，但其股利收入之彙總
資料卻於稅務申報書中詳列，並於91年5月底前提呈被上訴人供
其查核，以被上訴人所具備之專業知識，屆時必定發現其計算錯
誤之處，而通知納稅義務人補繳稅款，核與營業稅法第51條之罰
鍰要件不合，依法實不應受處罰。即使上訴人應受處罰，亦應比
照稅務違章案件減免處罰標準第10條第1項第3款降低罰鍰倍數為
0.5倍等情，爰請判決將訴願決定及原處分均撤銷。
被上訴人則以：上訴人於報繳90年度最後一期營業稅時，未依「
兼營營業人營業稅額計算辦法」規定，將全年度股利收入及進口
貨物列入（併入）當期調整計算表，且依據「臺北市90年兼營投
資業務營業人取得股利收入明細表」記載，計取得股利收入140,
362,473元及進口貨物1,179,229,075元，其原自行申報之全年不
得扣抵比例為0%，自行申報年度調整應補稅額為0元。本案經臺
北市稅捐稽徵處中南分處審理核定上訴人全年不得扣抵比例為5%
，調整應補稅額計5,343,878元。按財政部78年5月22日台財稅第
780651695號函規定，自應於當年度年度結束，將全年股利收入
彙總加入當年度最後一期之免稅銷售額申報計算應納或溢付稅額
，並依「兼營營業人營業稅額計算辦法」之規定，按當年度不得
扣抵比例計算調整稅額併同繳納。上訴人未依規定將當年度股利
收入及進口貨物彙總列入當年度最後一期免稅銷售額申報計算調
整稅額，其應注意而疏於注意，難謂無過失，原處分依法補稅裁
罰，洵屬有據等語，作為抗辯。
原審斟酌全辯論意旨及調查證據之結果，以上訴人為兼營營業人
，其90年1月至12月份股利收入140,362,473元，未依「兼營營業
人營業稅額計算辦法」規定計算調整應納稅額，其原自行申報之
全年不得扣抵比例為0%，自行申報年度調整應補稅額為0元之事
實，有兼營投資業務營業人取得股利收入明細表、上訴人90年11
至12月營業人銷售額與稅額申報書、兼營營業人營業稅額調整計
算表、臺北市稅捐稽徵處中南分處91年8月30日北市稽中南甲字
第09190833500號函等資料附原處分卷可稽。臺北市稅捐稽徵處
中南分處因而核定其全年不得扣抵比例為5%，調整應補稅額計5,
343,878元，予以補徵營業稅5,343,878元，並按所漏稅額處1倍
之罰鍰計5,343,800元（計至百元為止）。按司法院釋字第397號
解釋肯認兼營投資業務之營業人於年度中取得之股利，應於年度
結束時彙總列入當年度最後一期免稅銷售額申報，並依兼營營業
人營業稅額計算辦法之規定，按當期或當年度進項稅額不得扣抵
銷項稅額之比例計算調整應納稅額併同繳納，財政部78年5月22
日台財稅第780651695號函合乎司法院上開解釋意旨，原處分予
以適用，並無不合。依「兼營營業人營業稅額計算辦法」第8條
之1規定，採用直接扣抵法應提出申請經稽徵機關核准。上訴人
未提出申請及經核准採用直接扣抵法，此為上訴人所自承，自不
能要求以直接扣抵方式計算不得扣抵進項稅額。上訴人主張依核
實課稅原則，兼營營業人應得直接適用直接扣抵法，無事先申請
之必要，被上訴人依「兼營營業人營業稅額計算辦法」之比例扣
抵法計算免稅股利收入之不可扣抵進項稅額時，則諸如進口貨物
及勞務之進項稅額亦須因此計算不得扣抵之比例而不得用以扣抵
，明顯違反營業稅法第15條第1項之意旨云云，並不足採。又司
法院釋字第218號解釋及本院57年判字第60號判例係針對推計課
稅所為之闡釋，本件並非適用推計課稅，與上開解釋及判例無關
。上訴人未將其股利收入依「兼營營業人營業稅額計算辦法」之
規定計算調整應納稅額，而非其依兼營營業人營業稅額計算辦法
計算調整稅額，因調整錯誤，致短報營業稅，原處分無需以稅務
違章案件減免處罰標準第10條第2項第4款規定予以處罰，此與原
審法院89年度訴字第4049號判決之基礎事件不同，該判決並不能
為有利於上訴人之認定。又稅務違章案件減免處罰標準第15條第
1項第3款係規定申報書短報、漏報銷售額，致短報、漏報營業稅
額，而申報時檢附之發票明細表並無錯誤或短、漏載之情形，本
件並非此種情形，自無該規定之適用。上訴人主張比照該規定按
所漏稅額處0.5倍罰鍰云云，亦無可取。本件原處分補徵上訴人
營業稅，並按所漏稅額處1倍之罰鍰，並無違法，訴願決定予以
維持，亦無不合，因將上訴人之訴駁回。
上訴意旨略謂：關於本稅部分：1.本案爭執在於上訴人90年度取
得免稅股利收入並計算不可扣抵之進項稅額時，稅捐機關是否可
排除上訴人所提示之相關資料而逕以特定公式核定。依「核實課
稅原則」，稅捐機關應先參酌納稅人所提示之資料，若納稅人拒
不提供或所提供之資料不足時，方得以比例公式計算。2.參照司
法院釋字第218號解釋意旨及原審法院92年度訴字第239號判決意
旨，「核實課稅原則」係在表現企業經營成果之稅基事實，納稅
人按其實質負擔租稅之能力，負擔應納之稅捐。由此可知，如有
待查明之稅基事實，即有核實課稅原則之適用，而不僅限於所得
稅法第83條之規定。營業稅法第19條第3項旨在正確找出免稅業
務相關之進項稅額，由於該等進項稅額不得用以扣抵其他銷項稅
額，而導致整體可扣抵之進項稅額必會減少，則依營業稅法第15
條將相對增加營業人之應納稅額或減少應退稅額。營業稅法第19
條第3項之運作既直接影響稅基事實，自有租稅法上核實課稅原
則之適用。依照司法院上開解釋及原審法院之判決意旨，必先於
納稅人無法提供相關帳證以表現其稅基事實時，始得適用。然原
判決未揭示財政部所訂定之計算公式為何非屬「推計課稅的範疇
」，顯有判決不適用法規或適用不當及不備理由之違誤。3.上訴
人90年度取得之進項稅額絕大多數均可直接歸屬至「加值型業務
」，如上訴人其主要營業活動為電梯、電扶梯、電動吊車之代理
、製造、銷售及其售後服務，另承攬相關工程，其進口貨物全部
係供製造產品所使用之原物料及事後維修零件之用，完全無用以
產生股利收入之相關業務，但被上訴人依「兼營營業人營業稅額
計算辦法」之比例扣抵法計算免稅股利收入之不可扣抵進項稅額
時，則諸如上訴人進口貨物及勞務之進項稅額亦須作為不得扣抵
之進項稅額之稅基基礎。被上訴人未考量其核定稅額之方式，已
明顯逾越法定所課予納稅人應負擔之納稅義務，且該核定方式已
違反核實課稅及租稅公平原則，顯已構成判決不備理由之事由。
關於罰鍰部分：依照司法院釋字第397號解釋意旨，亦認定財政
部不得扣抵之計算比例有未臻公平之處，既有不合理之處，主管
機關怠於檢討改進，即欠缺適法性，進而不得處罰納稅人。再者
，依照行政罰法第18條及稅捐稽徵法第48條之2規定，上訴人被
處罰之稅基基礎中，明顯包含了與免稅股利收入無關之進項稅額
，究其根本，即不應計入補稅之基礎中，因此，據以處罰之必要
性，更加低微，其違法情節輕微，應予以考量是否予以減免處罰
，始符合法意。原判決未加以闡釋原裁處之罰鍰，已逾越法律之
規定，顯已構成判決不備理由之事由云云。
本院查：司法院釋字第397號解釋：「財政部中華民國75年2月20
台財稅字第7521435號令發布之『兼營營業人營業稅額計算辦法
』係基於營業稅法第19條第3項具體明確之授權而訂定，並未逾
越法律授權之目的及範圍，與租稅法律主義並無牴觸。又財政部
77年7月8日台財稅字第761153919號函釋稱兼營投資業務之營業
人於年度中取得之股利，應於年度結束時彙總列入當年度最後一
期免稅銷售額申報，並依兼營營業人營業稅額計算辦法之規定，
按當期或當年度進項稅額不得扣抵銷項稅額之比例計算調整應納
稅額，併同繳納，僅釋示兼營營業人股利所得如何適用上開辦法
計算其依法不得扣抵之進項稅額，並未認股利收入係營業稅之課
稅範圍，符合營業稅法意旨，與憲法尚無違背。．．．」所指「
兼營營業人營業稅額計算辦法」第8條之1第1項規定：「兼營營
業人無積欠已確定之營業稅及罰鍰，且帳簿記載完備，能明確區
分所購買貨物、勞務或進口貨物之實際用途者，得向稽徵機關申
請核准採用直接扣抵法，按貨物或勞務之實際用途計算進項稅額
可扣抵銷項稅額之金額及購買本法第36條第1項勞務之應納稅額
。但核准後3年內不得申請變更。」原判決以上訴人為兼營營業
人，其90年1月至12月份股利收入140,362,473元，未依「兼營營
業人營業稅額計算辦法」規定計算調整應納稅額，原處分機關臺
北市稅捐稽徵處中南分處因而核定其全年不得扣抵比例為5%，調
整應補稅額計5,343,878元，予以補徵營業稅5,343,878元，並按
所漏稅額處1倍之罰鍰計5,343,800元。又上訴人並未提出申請及
經核准採用直接扣抵法，自不能事後復要求以直接扣抵方式計算
不得扣抵進項稅額，另司法院釋字第218號解釋及本院57年判字
第60號判例係針對推計課稅所為之闡釋及見解，本件與上開解釋
及判例無關，因將訴願決定及原處分維持，駁回上訴人之訴，經
核原判決於法並無違誤。次查，原處分機關依行為時營業稅法第
51條第5款規定，於法定1至10倍之罰鍰範圍內，按所漏稅額處以
1倍之罰鍰，並未逾越裁量範圍。另行政罰法於原處分機關作成
本件罰鍰處分時尚未施行，且該法第18條僅係揭示裁處罰鍰應審
酌之事項；另稅捐稽徵法第48條之2係規定情節輕微之減免，而
上訴人並無符合財政部所頒「稅務違章案件減免處罰標準」之規
定，均不足以作為減免其罰鍰之依據。上訴論旨，仍執前詞，就
司法院已作成解釋，認為符合營業稅法意旨，且與憲法尚無違背
之「兼營營業人營業稅額計算辦法」及財政部77年7月8日台財稅
字第761153919號函釋，以其一己之歧異見解，主張依核實課稅
原則及租稅公平原則，上訴人90年度取得免稅股利收入並計算不
可扣抵之進項稅額時，被上訴人應先參酌上訴人所提示之資料，
若上訴人拒不提供或所提供之資料不足時，方得以比例公式計算
云云，並就原判決業已論駁之事項，指摘原判決有違背法令情事
，求予廢棄，核其上訴難認有理由，應予駁回。
據上論結，本件上訴為無理由，爰依行政訴訟法第255條第1項、
第98條第3項前段，判決如主文。
中    華    民    國    95    年    6     月    29    日
                  第二庭審判長法  官  廖  政  雄
                              法  官  林  清  祥
                              法  官  鍾  耀  光
                              法  官  姜  仁  脩
                              法  官  胡  國  棟
以  上  正  本  證  明  與  原  本  無  異
中    華    民    國    95    年    6     月    29    日
                              書記官  蘇  金  全


司法院資訊處製作；財團法人民間司法改革基金會備份。
